臺灣屏東地方法院民事判決　　　　　　 110年度簡上字第96號
上　訴　人　王敦明　


被　上訴人　鄧桂蘭　


上列當事人間請求拆屋還地事件，上訴人對於民國110 年5 月24
日本院屏東簡易庭107 年度屏簡字第244 號第一審判決提起上訴
，本院於110年11月24日言詞辯論終結，判決如下：
    主      文
上訴駁回。
原判決主文第一項應更正為：上訴人應將坐落屏東縣○○鄉○○
段○○○○地號土地上，如附圖暫編地號一○八二⑴所示占用面
積十五點三五平方公尺之建物、一○八二⑵所示占用面積六點三
八平方公尺之鐵皮鋼棚、一○八二⑶所示占用面積八平方公尺之
貨櫃及A-B 連線之矮牆拆除後，將上開拆除部分所占用之土地返
還被上訴人。
第二審訴訟費用新臺幣壹仟伍佰元由上訴人負擔。
    事實及理由
一、不變更訴訟標的，而補充或更正事實上或法律上之陳述者，
    非為訴之變更或追加。除本章別有規定外，前編第一章、第
    二章之規定，於第二審程序準用之。民事訴訟法第256 條、
    第463 條分別定有明文。經查，被上訴人於本院民國110 年
    10月14 日準備程序期日，當庭變更原起訴聲明為如主文第2
    項所示（本院卷第244 頁）。經核被上訴人所為，並非訴之
    變更、追加或減縮，僅係將地上物更正為具體之建物、鐵皮
    鋼棚及貨櫃，核屬補充及特定事實上之陳述，承上說明，與
    法尚無不合，應予准許。
二、被上訴人起訴主張：坐落屏東縣○○鄉○○段0000地號土地
    （下稱系爭土地）為其所有，然上訴人所有之建物、鐵皮鋼
    棚、貨櫃及矮牆無合法權源占用系爭土地，侵害其所有權之
    行使。為此，爰依民法第767 條第1 項前段、中段規定提起
    本訴等語。並於原審聲明：上訴人應將坐落系爭土地上如屏
    東縣屏東地政事務所108 年1 月18日屏所地二字第10830076
    000 號函附土地複丈成果圖（下稱附圖）暫編地號1082⑴、
    1082⑵、1082⑶及AB矮牆等地上物拆除，並將該部分土地返
    還被上訴人。
三、上訴人則以：其係於89年9 月4 日經由本院強制執行程序，
    拍得重測前屏東縣○○鄉○○段000000地號、面積718 平方
    公尺之土地及其上門牌號碼為屏東縣○○鄉○○村○○街00
    0 巷00號未辦保存登記建物等地上物，其既係信任法院拍賣
    公告及執行程序，當有信賴保護原則之適用。又各地上物使
    用至今已20餘年，被上訴人主張之所有物拆除暨返還請求權
    已罹於時效，且其係以和平、公然、所有之意思繼續使用達
    20年，得請求登記為所有人，況該建物為有合法稅籍之房屋
    ，足證其有合法占用權源。再者，上訴人於拍定時不知有越
    界之情，為善意第三人應予保護。此外，經初估拆屋補強、
    回復原狀至少需花費新臺幣（下同）589,500 元，與以公告
    土地現值計算之越界部分價值合計50,850元較之，拆除對整
    體社會公益之損傷更鉅，不符合比例原則，故本件應有民法
    第796 條、第796 之1 條及第796 之2 條等規定之適用。況
    且，被上訴人所請業已權利失效，並有權利濫用等語，資為
    抗辯，並於原審聲明：被上訴人之訴駁回。
四、原審判決准許被上訴人所請，上訴人聲明不服，提起上訴，
    並於本院聲明：㈠原判決廢棄；㈡被上訴人於第一審之訴駁
    回。至被上訴人則答辯聲明：上訴駁回。
五、兩造不爭執事項：
  ㈠上訴人於89年間，經本院89年度執字第10859 號強制執行事
    件之強制執行程序，拍定取得重測前屏東縣○○鄉○○段00
    0000地號、面積718 平方公尺之土地及其上門牌號碼為屏東
    縣○○鄉○○村○○街000 巷00號未辦保存登記建物。嗣該
    1067-2地號土地分割出同段1067-8 地號土地，其面積為610
    平方公尺，並於105 年間重測後，該1067-2地號土地改編為
    屏東縣○○鄉○○段0000地號土地（下稱同段1080地號土地
    ）。至鄰地之系爭土地則為被上訴人所有。
  ㈡上訴人前以其所有同段1080地號土地與被上訴人所有系爭土
    地間之界線應係如「鑑定圖」所示之編號C-A1-B1-D 連線，
    屏東縣政府105 年11月28日屏府地測字第10579490200 號函
    及不動產糾紛調處紀錄表調處結果有誤應予撤銷，並辦理後
    續重測事宜等情為據，具狀提起行政訴訟。然經高雄高等行
    政法院以106 年度訴字第169 號審認後，認該爭議應由普通
    法院審理，因而裁定駁回上訴人之起訴。嗣上訴人不服提出
    抗告，惟亦經最高行政法院以106 年度裁字第1871號裁定抗
    告駁回確定在案。
  ㈢上訴人另以上開土地間之界線應係如「鑑定圖」所示之編號
    C-A1-B1-D 連線為由而提起確認不動產所有權存在之訴，然
    經本院分別以108 年度屏簡字第263 號、109 年度簡上字第
    107 號民事事件審理後，均認前揭土地間之界線非其所指之
    編號C-A1-B1-D 連線，而係如「鑑定圖」所示之編號C-D 連
    線，故判決駁回其之起訴、上訴而告確定。
  ㈣原審判決附圖所示暫編地號1082⑴之建物、1082⑵之鐵皮鋼
    棚、1082⑶之貨櫃及A-B 連線之矮牆均係上訴人所有，其中
    該建物、鐵皮鋼棚及貨櫃占用被上訴人所有系爭土地之面積
    分別為15.35、6.38及8平方公尺。
六、本件爭點：
  ㈠被上訴人起訴請求上訴人應拆除上開建物、鐵皮鋼棚、貨櫃
    及矮牆，並返還所占用部分之土地，是否有據？
  ㈡上訴人辯稱其得依民法第769 條規定，請求登記為其所占用
    部分土地之所有人，且本件亦有同法第796 條、第796 條之
    1 、第796 條之2 等規定之適用，是其有合法占用權源，或
    至少得免為全部或一部之移去或變更，有無理由？
七、本院之判斷：
  ㈠所有人對於無權占有或侵奪其所有物者，得請求返還之；對
    於妨害其所有權者，得請求除去之，民法第767 條第1 項前
    段、中段分別定有明文。而對於物有事實上管領之力者，為
    占有人，復為民法第940 條所明定。又地上物之拆除，為事
    實上之處分行為，未經辦理所有權第一次登記之地上物，僅
    所有人或有事實上處分權之人，方有拆除之權限，故請求拆
    除地上物及返還土地之訴，應以現在占有該土地及對於地上
    物有事實上處分權之人為被告。又以無權占有為原因，請求
    返還土地者，占有人對土地所有權存在之事實無爭執，而僅
    以非無權占有為抗辯者，土地所有權人對其土地被無權占有
    之事實無舉證責任，占有人自應就其取得占有係有正當權源
    之事實證明之。
  ㈡經查，被上訴人為系爭土地之所有人，至上訴人則為上開各
    地上物之事實上處分權人，且經原審會同兩造及屏東縣屏東
    地政事務所測量員前往現場測量，測得各地上物分別占用系
    爭土地如「五、兩造不爭執事項㈣」所示各面積等事實。為
    兩造所不爭執，並有系爭土地之土地登記公務用謄本、本院
    所核發之不動產權利移轉證書、勘驗筆錄、地籍圖謄本、現
    場照片及附圖各1 份（原審卷第23、66至68、79至80、89至
    90、167 頁及本院卷第57之1 至199 、231 頁）附卷可稽，
    堪信屬實。準此，上訴人既有占用系爭土地前開各面積之事
    實，且其為上開鐵皮鋼棚等地上物之事實上處分權人，自有
    拆除之權，又其僅提出房屋稅籍證明書（本院卷第233 頁）
    證明其所有該建物經合法稅籍，惟就有何合法占用系爭土地
    之權源，始終無法舉證以實其說，故被上訴人本件所請，為
    有理由，應屬可採。
  ㈢以所有之意思，20年間和平、公然、繼續占有他人未登記之
    不動產者，得請求登記為所有人。民法第769 條定有明文。
    準此，時效取得所有權，得請求登記為所有人者，應以未登
    記之不動產為限，已登記之不動產，不問其土地為公有或私
    有，其所有權即不得再為取得時效之標的。茲上訴人雖辯稱
    其取得各該地上物迄今，業以和平、公然、所有之意思繼續
    使用所占用部分之土地長達20餘年，而得請求登記為所有人
    等語。然系爭土地為已登記之不動產，經核閱登記謄本自明
    ，承上說明，系爭土地不可能為時效取得所有權之標的，足
    見上訴人此部分抗辯，洵無足採。
  ㈣土地所有人建築房屋非因故意或重大過失逾越地界者，鄰地
    所有人如知其越界而不即提出異議，不得請求移去或變更其
    房屋。但土地所有人對於鄰地因此所受之損害，應支付償金
    。土地所有人建築房屋逾越地界，鄰地所有人請求移去或變
    更時，法院得斟酌公共利益及當事人利益，免為全部或一部
    之移去或變更。但土地所有人故意逾越地界者，不適用之。
    前二條規定，於具有與房屋價值相當之其他建築物準用之。
    98年1 月23日修正後之現行民法第796 條第1 項、796 條之
    1 第1 項及第796 條之2 分別定有明文，且依民法物權編施
    行法第8 條之3 、第8 條之4 規定，於民法物權編修正施行
    前土地所有人建築房屋或具有與房屋價值相當之其他建築物
    逾越地界，鄰地所有人請求移去或變更時，亦適用之。經查
    ：
  ⒈上訴人所有之地上物中，僅上開未辦保存登記建物屬於民法
    第796 條第1 項、第796 條之1 規定所稱之「房屋」，至其
    餘鐵皮鋼棚、貨櫃及矮牆，則均非「房屋」或「具有與房屋
    價值相當之其他建築物」，故以下僅就該建物之越界部分審
    酌有無上開各規定之適用。
  ⒉關於被上訴人是否知悉上訴人有越界之情而不即提出異議乙
    節，被上訴人表示係於105 年間土地重測始得知上訴人越界
    占用等語（本院卷第246 頁），且經審閱上訴人歷次所述，
    其僅係推論或陳述被上訴人應當知悉，然始終未能提出證據
    舉證證明之，故本件應無民法第796 條第1 項規定之適用，
    至上訴人於拍得該房屋時是否知悉有越界占用系爭土地之情
    形，即無審究之必要。此外，上訴人雖另提出工程估價單 1
    份（本院卷第239 頁）以辯稱本件應有民法第796 條之1 、
    第796 條之2 規定之適用，然本院審酌上開房屋係供上訴人
    私人使用，且屬未辦保存登記之建物，復無證據證明原所有
    人於興建或上訴人拍得時曾經鑑界確認是否有占用系爭土地
    之情事。復衡諸現今拆除建物之工法及技術，如於拆除前依
    建築技術予以固定支撐及拆除後進行結構補強，是否仍會造
    成上訴人所有主體建物之結構產生倒塌等風險，俱未經上訴
    人提出證據證明之，自難為有利於上訴人之認定。準此，本
    件亦無民法第796 條之1 、第796 條之2 關於得免為全部或
    一部之移去或變更之規定之適用餘地。
  ㈤上訴人雖另稱被上訴人本件所主張之權利已告失效，並有權
    利濫用之情等語。然被上訴人提起本訴勝訴之結果，將使原
    受侵害之所有權重新恢復圓滿，核屬正當權利之行使，難認
    被上訴人所為係以損害上訴人為主要目的，顯非權利濫用。
    此外，所謂「權利失效原則」，係指權利人於相當期間內不
    行使其權利，並因其行為造成特殊情況，足以使義務人正當
    信任權利人已不欲行使權利，或不欲義務人履行義務時，經
    斟酌當事人間之關係、權義時空背景及其他主、客觀等因素
    ，認依一般社會通念，可認其權利之再為行使有違「誠信原
    則」者，始得因義務人就該有利於己之事實為舉證，使權利
    人之權利受到一定之限制而不得行使，足見權利失效原則乃
    係源於「誠信原則」之特殊救濟方法。茲上訴人並未舉證證
    明被上訴人有何使其信賴將不再行使拆屋還地之權，詎違反
    誠信原則而猶為行使等情節。承上說明，被上訴人提起本訴
    亦無權利失效之問題。準此，上訴人此部分所辯，亦難憑採
    。
八、綜上所述，被上訴人依民法第767 條第1 項前段、中段規定
    ，請求上訴人拆除地上物及返還占用部分之土地，為有理由
    ，應予准許。又被上訴人於本院審理期間已更正聲明如上，
    上訴論旨指摘原判決不當，求予廢棄改判，為無理由，應駁
    回其上訴，並依被上訴人之聲明，更正原審判決如本判決主
    文第2項所示。
九、本件事證已臻明確，兩造其餘攻擊防禦方法及所提出之證據
    ，核與判決結果不生影響，爰不一一論列，併此敘明。
據上論結，本件上訴為無理由，依民事訴訟法第436 條之1 第 3
項、第449 條第1 項、第78條，判決如主文。
中    華    民    國   110    年    12    月    8     日
                  民事第三庭審判長  法  官  陳怡先
 
                                    法  官  李育任
 
                                    法  官  劉子健
正本係照原本作成。
本判決不得上訴。
中    華    民    國   110    年    12    月    8     日
                                    書記官  賀燕花